臺灣臺北地方法院民事判決　九十一年簡上字第一○二號
　　上 訴 人即　　丁○○
　　附帶被上訴人　甲○○
　　被上訴人即　　乙○○
　　訴訟代理人　　丙○○
右當事人間請求返還房屋等事件，上訴人對於中華民國九十年十二月十一日本院台北
簡易庭九十年度北簡字第一一七一七號第一審判決提起上訴，本院判決如左：
    主      文
原判決關於駁回乙○○後開第二項之訴部分及該部分假執行之聲請暨訴訟費用之裁判
均廢棄。
右廢棄部分，丁○○應給付乙○○新台幣壹拾柒萬壹仟元及自民國九十年八月八日起
至清償日止，按週年利率百分之五計算之利息，暨自民國九十年八月八日起，按月給
付乙○○新台幣肆萬玖仟伍佰元。
丁○○、甲○○之上訴及乙○○其餘附帶上訴均駁回。
丁○○、甲○○上訴部分，第二審訴訟費用由丁○○、甲○○負擔。
乙○○附帶上訴部分，第一、二審訴訟費用，由乙○○負擔二分之一，餘由丁○○負
擔。
    事      實
甲、上訴人即附帶被上訴人丁○○、甲○○方面：
  壹、聲明：
  　一、上訴聲明：
  　　(一)原判決不利於上訴人部分廢棄。
　　　(二)右開廢棄部分，駁回被上訴人在第一審簡易之訴。
　　二、答辯聲明：駁回附帶上訴。
　貳、陳述：除與原判決記載相同者，茲引用外，補稱：
　　一、被上訴人乙○○尚未返還頂樓增建部分修繕費用新台幣（下同）六十八萬元
　　　　，故上訴人不須返還系爭房屋。
　　二、系爭租賃契約未合法終止，且上訴人應該返還修繕房屋費用六十八萬元：(一)
        頂樓修建款二分之一為三十七萬元、(二)五年前颱風損害一樓大門五萬元、一
        樓後面牆壁、窗戶、廁所七萬元、二樓牆壁、窗戶五萬元、修建頂樓八萬元
        、押金六萬元。
    三、於民國七十一年為修繕工程時，上訴人有通知原出租人即被上訴人之父，且
        口頭約定三樓加建部分不用給付租金，如果十年內搬出去，出租人要補償二
        分之一的修繕費用，七十一年修繕花費七十四萬元，其他均為七十三年以後
        的修繕。
　、證據：除援用第一審所提證據外，補提修繕費說明、照片為證。
乙、被上訴人即附帶上訴人方面：
  壹、聲明：
  　一、答辯聲明：駁回上訴。
  　二、附帶上訴聲明：
  　　(一)原判決不利於附帶上訴人乙○○部分廢棄。
  　　(二)右廢棄部分，附帶被上訴人丁○○應給付附帶上訴人一十七萬一千元及自起
        訴狀繕本送達翌日起至清償日止，按週年利率百分之五計算之利息，暨自九
        十年七月一日起至附帶被上訴人將門牌號碼台北市○○○路○段七一號一、
        二樓建物（如附圖所示原有部分、增建部分及屋頂增建部分）遷讓交還附帶
        上訴人之日止，按月給付附帶上訴人六萬六千元。
  貳、陳述：除與原判決記載相同者，茲引用外，補稱：
　　一、返還房屋及給付修繕費用並無對價關係，不能行使同時履行抗辨權。
    二、上訴人主張支出修建費用，並未提出證據證明曾催告被上訴人修繕及支出修
        繕費用，且上訴人縱有支出修繕費用，依民法第四百三十一條及最高法院十
        九年上字第六十號判例，被上訴人應償還者，僅限於現存之增價額，而上訴
        人亦未證明系爭房屋之現存增價額為何，自不得對其積欠被上訴人之租金主
        張抵銷。
    三、又民法第四百三十一條第一項並非強制規定，依上訴人丁○○於七十三年七
        月一日所書房屋租賃補充契約第三、四條約定，已於原出租人合意由上訴人
        自行負擔修繕費用，且嗣後不得要求任何津貼補助，上訴人主張以修建費用
        主張抵銷，亦無理由。
    四、目前房屋整棟價值只有十六萬六千三百元，並無上訴人所言價值。
  、證據：除援用第一審所提證據外，補提房屋租賃補充契約為證。
    理      由
一、被上訴人即附帶上訴人乙○○起訴主張：乙○○於八十二年九月十八日，將與訴
    外人丙○○共有之門牌號碼台北市○○○路○段七一號一、二樓建物及頂樓增建
    部分，全部出租予上訴人即附帶被上訴人丁○○，供丁○○及上訴人甲○○居住
    使用，租期自八十二年九月十八日起，租期一年，保證金六萬元，俟租約到期後
    ，雙方同意除租金逐年另行協議外，以原租約內容繼續，自八十八年起，租金調
    為三萬三千元，應於每月五日前給付，丁○○於八十九年十二月僅給付部分租金
    三萬元，自八十九年十二月起至九十年六月止，共積欠二十三萬一千元，扣除保
    證金六萬元，共積欠十七萬一千元，已達二期以上之租金，乙○○於九十年五月
    二十九日以存證信函通知丁○○繳納，亦拒不給付，為此以起訴狀繕本之送達，
    為終止租約之意思表示，並訴請丁○○、甲○○應將門牌號碼台北市○○○路○
    段七一號一、二樓建物（如附圖所示原有部分、增建部分及屋頂增建部分）遷讓
    交還乙○○及其他共有人，丁○○應給付乙○○積欠之租金十七萬一千元及自起
    訴狀繕本送達翌日起算之法定遲延利息，暨自終止租約翌日起，按月給付乙○○
    按房租加一倍計算之違約金六萬六千元（原審判決丁○○、甲○○應遷讓返還系
    爭房屋予乙○○及其他共有人，駁回乙○○其餘之訴，丁○○、甲○○就其敗訴
    部分提起上訴，乙○○就其敗訴部分提起附帶上訴）。
    上訴人即附帶被上訴人丁○○、甲○○則以：增建部分是渠等所為，修繕部分計
    花費六十八萬元，乙○○如不返還，應抵償租金等語，資為抗辯。
二、乙○○主張於八十二年九月十八日，將伊與丙○○共有之門牌號碼台北市○○○
    路○段七一號房屋，出租予丁○○，供丁○○及甲○○居住使用，租期自八十二
    年九月十八日起，租期一年，保證金六萬元，俟租約到期後，雙方同意除租金逐
    年另行協議外，以原租約內容繼續，自八十八年起，租金調為三萬三千元，應於
    每月五日前給付，上訴人於八十九年十二月僅給付部分租金三萬元，尚欠租金一
    十七萬一千元之事實，業經乙○○提出房屋租賃契約為證，復為丁○○、甲○○
    於原審所不爭執，自堪信為真實。
三、丁○○、甲○○辯稱如附圖所示增建部分為其所為，並提出鄰長詹義貞所立之證
    明書為證。經查，依房屋租賃補充契約書第二條、第四條記載，三樓原約空間，
    由上訴人自行間隔房間住宿使用，不得要甲方（即出租人）任何津補費用等語。
    另鄰長詹義貞所立之證明書亦記載：加蓋頂樓（三樓）因颱風吹倒，由丁○○修
    護無誤等語，足認如附圖所示增建部分及屋頂增建部分，在乙○○出租之前，本
    有獨立建物存在，丁○○修護部分，並非獨立建物，仍因附合於乙○○及其他共
    有人所有之不動產，而為乙○○與其他共有人所有。
四、丁○○、甲○○另辯稱就系爭房屋曾支出修繕費用六十八萬元，於被上訴人返還
    前得拒絕遷讓房屋云云。按因契約互負債務者，於他方當事人未為對待給付前，
    得拒絕自己之給付，民法第二百六十四條固有明文。惟承租人所有民法第四百三
    十一條第一項之費用償還請求權，與其在租賃關係終止後所負返還租賃物之義務
    ，非有互為對價之關係，不得藉口其支付之有益費用未受清償，即拒絕租賃物之
    返還（最高法院三十三年上字第二三二六號判例參照）。是上訴人所辯，顯非可
    採。
五、丁○○、甲○○又辯以：十五年前一次颱風，木造頂樓被吹倒，當時出租人表示
    頂樓增建可保護一、二樓，修建部分不要租金，修建金額各負擔二分之一，由承
    租人先付，若出租人在十年內要使用房屋，要付承租人三分之二之修建費，但若
    是承租人要遷離，則各分擔二分之一之修建款，增建部分是丁○○所為，修繕部
    分計花費六十八萬元，乙○○如不返還，應抵還租金云云。按租賃關係存續中，
    租賃物如有修繕之必要，應由出租人負擔者，承租人得定相當期限，催告出租人
    修繕，如出租人於其期限內不為修繕者，承租人得終止契約或自行修繕而請求出
    租人償還其費用，或於租金中扣除之，民法第四百三十條定有明文。惟丁○○並
    未就催告乙○○修繕之事實，舉證以實其說，其所陳前揭事實已為乙○○所否認
    ，丁○○、甲○○主張以修繕費用抵還二、三樓部分之租金，自無足取。
六、乙○○主張丁○○、甲○○自八十九年十二月起僅給付部分租金三萬元，經以存
    證信函催討亦未給付，丁○○、甲○○對此既不爭執，渠等遲付租金之總額，即
    達二個月之租額，乙○○以起訴狀繕本之送達為終止租約之意思表示，並請求丁○○、甲○○應將系爭建物遷讓交還乙○○及其他共有人，洵屬有據。
七、第依系爭租賃契約第六條約定：「乙方（即承租人）於終止租約或租賃期滿不交
    還房屋，自終止租約或租賃期滿之翌日起，乙方應支付按房租一倍計算之違約金
    。」，乙○○據以請求丁○○自其終止租約之翌日起按月給付違約金六萬六千元
    。惟按當事人約定契約不履行之違約金過高者，法院得依民法第二百五十二條以
    職權減至相當之數額，至是否相當，應須依一般客觀事實、社會經濟狀況及當事
    人所受損害情形，以為酌定標準，最高法院四十九年度台上字第八０七號判例著
    有明文。本院審酌系爭房屋屋齡老舊，有丁○○提出之照片足憑，丁○○人自陳
    系爭房屋為夫妻二人居住，丁○○年紀已頗老邁等情狀，認違約金應予酌減為按
    房租加零點五倍計算，即按月給付四萬九千五百元，始為允當。
八、復按承租人就租賃物，支出有益費用，因而增加該物之價值者，如出租人知其情
    事，而不為反對之表示，於租賃關係終止時，應償還其費用，但以其現存之增價
    額為限，民法第四百三十一條第一項定有明文。經查，丁○○就其主張支出修建
    費用六十八萬元部分，僅提出其自行書寫之修繕費說明為證，並自承無法提出收
    據（見九十一年四月二十三日言詞辯論筆錄），且縱認系爭房屋曾經丁○○支出
    有益費用，丁○○亦未舉證證明其現存之增價額為若干，再依乙○○提出之房屋
    現值證明書所載，系爭房屋現值僅一十六萬六千三百元，亦難認有丁○○主張之
    六十八萬元有益費用可資抵銷，丁○○此部分所辯亦難採信。
九、綜上所述，乙○○主張與丁○○間就系爭房屋之租賃契約業因丁○○積欠二期以
    上租金而終止，請求丁○○、甲○○應遷讓返還系爭房屋予乙○○及其他共有人
    ，丁○○並應給付所欠租金一十七萬一千元及自起訴狀繕本送達翌日即九十年八
    月八日起算之法定遲延利息，暨自終止租約翌日即九十年八月八日起，按月給付
    違約金四萬九千五百元為有理由，應予准許，超過部分則難謂有據，應予駁回。
    原審就上開應予准許部分，在其中命丁○○、甲○○遷讓返還房屋之範圍內，為
    丁○○、甲○○敗訴之判決，並為假執行之宣告，於法並無不合，丁○○、甲○○對此部分提起上訴，為無理由，應予駁回其上訴。在其中命丁○○應給付一十
    七萬一千元並加計自起訴狀繕本送達翌日即九十年八月八日起算之法定遲延利息
    ，暨自終止租約翌日即九十年八月八日起，按月給付四萬九千五百元部分，為乙○○敗訴之判決，尚有未洽，乙○○附帶上訴意旨就該部分指摘原判決不當，求
    予廢棄改判，為有理由，爰由本院予以廢棄改判如主文第二項所示。至於上開不
    應准許部分，原審為乙○○敗訴之判決，並駁回其假執行之聲請，於法並無不合
    ，乙○○附帶上訴意旨就此部分求予廢棄改判，為無理由，應駁回其附帶上訴。
十、本件事證已臻明確，兩造其餘攻擊防禦方法，於本判決結果不生影響，爰不一一
    論述，併此敘明。
十一、結論：本件丁○○、甲○○之上訴為無理由，乙○○之附帶上訴為一部有理由，
    一部無理由，依民事訴訟法第四百三十六條之一第三項、第四百四十九條第一項
    、第四百五十條、第七十八條、第七十九條但書、第八十五條第一項前段、第四
    百六十三條，判決如主文。
中　　　華　　　民　　　國　　九十一　　年　　　五　　　月　　　七　　　日
                          　　　　　　　民事第四庭審判長法      官　謝明珠
                          　　　　　　　　　　　　　　　法　　　官　孫萍萍
                                                        法　　　官　劉又菁
右為正本係照原本作成
本判決不得上訴
中　　　華　　　民　　　國　　九十一　　年　　　五　　　月　　　七　　　日
　　　　　　　　　　　　　　　　　　　　　　　　　　　　法院書記官　黃瓊滿
